【裁判字號】    99,訴,1329
【裁判日期】    990730
【裁判案由】    損害賠償
【裁判全文】
臺灣臺中地方法院民事判決  99年度訴字第1329號
原      告  甲○○
被      告  乙○○
訴訟代理人  盧永盛律師
複 代理 人  施雅芳律師
上當事人間損害賠償事件，經本院刑事庭移送而來（99年度交附
民字第127號），本院於民國99年7月7日言詞辯論終結，判決如
下：
    主    文
被告應給付原告新臺幣陸拾萬零伍仟柒佰壹拾伍元。
原告其餘之訴駁回。
    事實及理由
一、按訴狀送達後，原告不得將原訴變更或追加。但擴張或減縮
    應受判決事項之聲明者，不在此限。民事訴訟法第255條第1
    項第3款定有明文。本件原告提起本訴原聲明請求：「被告
    應給付原告新臺幣（下同）4,800,000元，並自起訴狀繕本
    送達之翌日起至清償日止，按年息5%計算之利息」。嗣於民
    國99年7月7日言詞辯論期日變更其聲明為「被告應給付原告
    4,019,050元。」核屬減縮應受判決事項之聲明，依前開說
    明，應予准許。
二、原告方面：
(一)被告於98年10月20日上午某時許，駕駛車牌號碼X5-0677號
    自用小客車，沿臺中市○○區○○路3段由東大路往玉門路
    方向行駛，嗣於同日上午7時20分許，行經該路段靠近東大
    路處，該路段限速為50公里，原應注意汽車行進中，駕駛人
    應注意車前狀況，隨時採取必要安全措施，以防止危險之發
    生；並應遵守行車速限行駛，而當時天候晴、有日間自然光
    線、地上為乾燥無缺陷、無障礙物之柏油路面、視距良好，
    並無不能注意之情事，竟疏未注意，貿然以時速50、60公里
    之高速直行，適有無照騎乘車牌號碼TWL-538號輕型機車之
    被害人朱立本於該處禁止迴車路段不當往左迴車，被告見到
    朱立本時已閃避不及，致其所駕駛車輛之右前車角與朱立本
    騎乘車輛左側車身發生碰撞，致朱立本因而人、車倒地，受
    有顱腦損傷、胸腹部挫傷、下肢斷離之傷害，經送醫急救，
    仍於98年10月28日下午12時30分許不治死亡。被告上開過失
    行為，並經本院99年度交易字第154號刑事判決以過失致人
    於死罪，判處有期徒刑6月。
(二)被害人朱立本係原告之父，於98年10月20日遭被告開車超速
    撞擊，致受有頭部腦出血開刀、腹部內出血開刀、左腳截肢
    等傷害，經急救後於98年10月28日宣告不治，直至出殯期間
    ，被告並未主動出面協調或關心家屬與喪葬事宜。被告表明
    僅為上班族，無法負擔龐大的和解金額，惟卻駕駛百萬名車
    ，理應加保第三責任險才是，豈可如被告委任律師僅提出80
    萬元連同強制險總共250萬元欲求和解，對於生命價值如此
    不尊重，且事後調解程序，原告之長兄朱琢璋意圖獨攬所有
    理賠金額，造成原告家庭失和，家庭分裂造成原告精神上痛
    苦，此代價無法用金錢來彌補。原告之父雖然年邁，惟身體
    健康，與原告感情很好，卻因被告輕忽造成原告蒙受痛苦與
    遺憾，依法請求喪葬費19,050元及精神慰撫金4,000,000元
    等語。並聲明：被告應給付原告4,019,050元。
二、被告則以：
(一)對於原告主張的喪葬費用項目及金額不爭執，惟原告請求精
    神慰撫金過高，且本件車禍被告為肇事次因，有過失相抵之
    適用。對於刑事判決事實、證據等卷證資料並無意見，並同
    意引用為本件判決之基礎。
三、得心證之理由：
(一)原告主張被告於上開時、地駕駛車輛與被害人朱立本所騎乘
    之機車發生碰撞，致朱立本因而人、車倒地，受有上開傷害
    ，經送醫急救仍不治死亡之事實，為被告所不爭執，並有道
    路交通事故現場圖、道路交通事故調查報告表（一）、（二
    ）、現場照片、車籍與駕照查詢資料、檢察官勘（相）驗筆
    錄、臺灣臺中地方檢察署電話相驗報告簿、相驗屍體證明書
    、法醫驗斷書、相驗報告書、澄清綜合醫院中港分院診斷證
    明書及相驗照片在卷可證。本件被告原應注意汽車行進中，
    駕駛人應注意車前狀況，隨時採取必要安全措施，以防止危
    險之發生；並應遵守行車速限行駛，而當時天候晴、有日間
    自然光線、地上為乾燥無缺陷、無障礙物之柏油路面、視距
    良好，並無不能注意之情事，竟疏未注意，貿然以時速50、
    60公里之高速直行，適有無照騎乘車牌號碼TWL-538號輕型
    機車之被害人朱立本於該處禁止迴車路段不當往左迴車，被
    告見到朱立本時已閃避不及，致其所駕駛車輛之右前車角與
    朱立本騎乘車輛左側車身發生碰撞等情，上開事實經檢察官
    提起公訴，經本院以99年度交易字第154號刑事判決判處被
    告過失致人於死在案等情，為被告所不爭執，並經本院依職
    權調取臺灣臺中地方法院檢察署99年度偵字第2507號、本院
    上揭刑事卷宗核閱屬實。且本件車禍事故經送請臺灣省臺中
    市區車輛行車事故鑑定委員會鑑定，鑑定結果亦認：朱立本
    無駕照駕駛輕機車於禁止迴車路段不當往左迴車，為肇事主
    因，被告駕駛自小客車超速行駛，致遇狀況煞車不及，為肇
    事次因，有該委員會99年1月7日中市行字第0995400065號函
    暨所附鑑定意見書1份附卷可參，足認被告超速行駛因此肇
    致前開行車事故，被告自應就被害人死亡部分負過失責任，
    雖被害人朱立本無駕照駕駛輕型機車於禁止迴車路段不當往
    左迴車，復為肇事主因，惟無礙被告過失責任之認定，且被
    告上揭過失行為與被害人朱立本死亡間有相當因果關係，亦
    堪認定。
(二)按因故意或過失，不法侵害他人之權利者，負損害賠償責任
    。汽車、機車或其他非依軌道行駛之動力車輛，在使用中加
    損害於他人者，駕駛人應賠償因此所生之損害。又不法侵害
    他人致死者，對於支出醫療及增加生活上需要之費用或殯葬
    費之人，應負損害賠償責任。不法侵害他人致死者，被害人
    之父母、子女及配偶，雖非財產上之損害，亦得請求賠償相
    當之金額。民法第184條第1項前段、第191條之2前段、第19
    2條第1項、第194條分別定有明文。本件被告駕車過失肇事
    致被害人死亡，該過失行為與被害人之死亡間，既具有相當
    因果關係，已如前述，原告為被害人之女，從而，原告依上
    開規定，請求被告負損害賠償責任，自屬有據。茲就原告請
    求之金額，是否應予准許，分述如下：
  1.原告支出殯葬費部分：
    原告主張其為被害人辦理喪葬事宜，支出女兒部分之殯葬費
    用計19,050元一節，並提出費用單據2張附卷可佐，為被告
    所不爭執，本院斟酌被害人之身分地位及生前經濟狀況，認
    該支出為一般社會習俗辦理喪葬過程所必須之費用，核屬合
    理必要，自應准許。
  2.慰撫金部分：
    按慰藉金之賠償須以人格權遭遇侵害，使精神上受有痛苦為
    必要，其核給之標準固與財產上損害之計算不同，然非不可
    斟酌雙方身分資力與加害程度，及其他各種情形核定相當之
    數額（最高法院51年度臺上字第223號判例參照）。經查，
    原告為被害人朱立本之女，與被害人間為父女至親關係，被
    害人因車禍意外驟然死亡，致原告受喪父之痛，喪失親人痛
    苦難以言喻。爰審酌原告名下目前有土地2筆、房屋1筆、汽
    車1輛，財產總額為2,334,974元，97、98年度所得給付總額
    各為184,680元、476元，被告名下無財產，97、98年度所得
    給付總額各為316,772元、327,001元等情，有本院依職權調
    閱兩造稅務電子閘門資料查詢表在卷可按，原告學歷高職、
    無收入、職業家管，被告學歷大專畢、職業為業務員，暨審
    酌被告之加害情形、可歸責程度、原告所受精神上之痛苦、
    賠償權利人之身分地位、經濟能力、賠償義務人之經濟狀況
    ，認原告請求精神慰撫金400萬元尚屬過高，應核減為200萬
    元，始為允當。
  3.以上，原告請求被告賠償之金額為2,019,050元。
(三)再按損害之發生或擴大，被害人與有過失，法院得減輕賠償
    金額，或免除之，民法第217條第1項定有明文；又民法第19
    2條第1項規定不法侵害他人致死者，對於支出殯葬費之人，
    亦應負損害賠償責任，係間接被害人得請求賠償之特例。此
    項請求權，自理論言，雖係固有之權利，然其權利係基於侵
    權行為之規定而發生，自不能不負擔直接被害人之過失，倘
    直接被害人於損害之發生或擴大與有過失時，依公平之原則
    ，亦應有民法第217條過失相抵規定之適用。此項規定之目
    的，在謀求加害人與被害人間之公平，故在裁判上法院得以
    職權減輕或免除之。最高法院73年臺再字第182號、85年臺
    上字第1756號判例要旨參照。次按上開規定之適用，並不以
    財產上之損害為限，即非財產上之損害，如其發生或擴大，
    被害人與有過失，當亦有此項規定之適用。侵權行為損害賠
    償事件，被害人請求給付慰撫金時，自應適用過失相抵之規
    定，計算其數額（司法院79年11月2日79廳民一字第938號函
    參照）。基此，原告請求被告賠償殯葬費、慰撫金時，自亦
    有民法第217條第1項過失相抵之適用。經查，本件車禍之發
    生，被害人朱立本無駕照駕駛輕機車於禁止迴車路段不當往
    左迴車，為肇事主因，被告駕駛自小客車超速行駛，致遇狀
    況煞車不及，為肇事次因，業如前述，則被害人與被告均有
    過失，爰審酌本件肇事情節，依被害人與被告過失程度，被
    害人應負擔與有過失責任百分之70，被告應負擔過失責任百
    分之30，是則，原告因被害人死亡而得請求之損害賠償金額
    ，亦應按上述過失之比例減輕之。準此，原告得請求被告賠
    償之金額應依此比例減輕為605,715元（計算式：2,019,050
    ×0.3＝605,715）。
(四)綜上，原告依侵權行為之法律關係，請求被告給付605,715
    元，於法有據，應予准許。逾此範圍之請求，即屬無據，應
    予駁回。
四、本件判決之基礎已臻明確，兩造其餘之攻擊防禦方法及舉證
    ，核與判決無影響，毋庸一一論列，併此敘明。
五、另本件訴訟係原告提起刑事附帶民事訴訟，由本院刑事庭依
    刑事訴訟法第504條第1項規定移送前來，依同條第2項規定
    免繳納裁判費，本院審理期間亦未增加其他必要之訴訟費用
    ，茲參酌臺灣高等法院暨所屬法院95年度法律座談會意見，
    無庸為訴訟費用負擔之諭知，附予敘明。
中    華    民    國    99    年    7     月    30    日
                  民事第二庭    法  官  吳崇道
以上正本係照原本作成
如對本判決上訴，須於判決送達後20日內向本院提出上訴狀
中    華    民    國    99    年    7     月    30    日
                                書記官

司法院資訊處製作；財團法人民間司法改革基金會備份。
